臺灣高等法院臺中分院刑事判決　　　　　　　九十一年度重上更(一)字第二二六號
　　上　訴　人
　　即　被　告　甲○○
　　選任辯護人　周黛婕
右上訴人因違反臺灣地區與大陸地區人民關係條例等案件，不服臺灣彰化地方法院八
十七年度訴字第四六０號中華民國八十八年十月十二日第一審判決（起訴案號：臺灣
彰化地方法院檢察署八十六年度偵字第九二四六號），提起上訴，於判決後，經最高
法院發回更審，本院判決如左：
      主  文
原判決撤銷。
甲○○共同使大陸地區人民非法進入臺灣地區，處有期徒刑陸月，如易科罰金，以參
佰元折算壹日。
      事  實
一、甲○○明知大陸地區人民非經主管機關許可，不得進入臺灣地區，竟與大陸地區
    某綽號「大陳」、及自大陸平潭海邊駕駛渡船至臺灣海峽公海、駕駛臺灣漁船在
    臺灣海峽公海負責接駁、駕駛小舢板在臺灣北部海岸負責接駁之各不詳姓名成年
    男子，共同基於使大陸地區人民非法進入臺灣地區之犯意聯絡及行為分擔，於民
    國八十五年間某日，由「大陳」在大陸地區以每名收取人民幣三萬八千元之代價
    ，接受大陸地區人民王文新、林月安、林文水及一許姓男子委託，安排自大陸平
    潭海邊搭乘渡船航行至臺灣海峽公海，再換搭臺灣某不詳漁船接駁至臺灣北部地
    區不詳處所之海岸，再改搭小舢板，於八十五年十一月十六日二十四時許偷渡上
    岸，使大陸地區人民非法進入臺灣地區，王文新、林月安、林文水及該許姓男子
    等四人，旋由一部車號不詳之黃色計程車接應載至彰化縣，王文新等四人再撥「
    大陳」預先告知之（○四）0000000號電話與甲○○聯絡，甲○○即安排
    王文新等四人至彰化縣彰化市○○路○段二七三號住宿藏匿，王文新等人於該處
    藏匿期間，甲○○亦在該處與彼等同住；甲○○並意圖營利，而違反不得居間介
    紹他人僱用大陸地區人民在臺灣地區從事未經許可之工作之規定，自八十五年十
    一月十七日起，居間介紹分布在彰化縣及台中市等六個不詳建築工地之負責人，
    以日薪新台幣（下同）一千五百元之報酬，僱用該四名大陸地區人民從事未經許
    可之水泥工及清潔工等工作約一個多月，平日均由甲○○或各該建築工地負責人
    開車輪流接送彼四人上下班，（其中該許姓男子工作十餘日即先行離職他去），
    王文新等人每日工作所得，均先由甲○○各扣下七百元作為仲介費用。嗣於八十
    六年元月二十三日十三時許，在彰化縣彰化市○○路○段二七三號為警查獲。
二、案經新竹縣警察局橫山分局報請台灣新竹地方法院檢察署檢察官呈請台灣高等法
    院檢察署檢察長核移台灣彰化地方法院檢察署檢察官偵查起訴。
      理  由
一、訊據上訴人即被告甲○○雖矢口否認前揭犯行，辯稱其僅僱用大陸地區人民王文
    新、林月安、林水文在南二高嘉義路段作橋墩工程約三個月，均與王文新等三人
    一起住在工地附近之貨櫃屋，其並未安排大陸地區人民偷渡入境，亦未安排大陸
    地區人民在彰化市○○路○段二七三號住宿藏匿云云。惟查：
  (1)右揭關於被告甲○○與上開大陸地區某綽號「大陳」之成年男子等人，共同使大
    陸地區人民非法進入臺灣地區，由「大陳」在大陸地區以每名收取人民幣三萬八
    千元之代價，接受大陸地區人民王文新、林月安、林文水及一許姓男子委託，安
    排王文新等人自大陸平潭海邊登船偷渡來台，於八十五年十一月十六日二十四時
    許，在臺灣北部某不詳海岸偷渡入境，旋由一部車號不詳之黃色計程車接應載至
    彰化縣，以（○四）0000000號電話與甲○○聯絡後，即由甲○○安排至
    其向張志中分租之彰化縣彰化市○○路○段二七三號住宿藏匿，並自八十五年十
    一月十七日起，由被告甲○○居間介紹分布在彰化縣及台中市等六個不詳建築工
    地之負責人，以日薪一千五百元之報酬，僱用該四名大陸地區人民從事未經許可
    之水泥工及清潔工等工作約一個多月，平日均由甲○○或各該建築工地負責人開
    車輪流接送彼四人上下班，（其中該許姓男子工作十餘日即先行離職他去），王
    文新等人每日工作所得，均先由甲○○各扣下七百元作為仲介費用，嗣於八十六
    年元月二十三日十三時許，在彰化縣彰化市○○路○段二七三號為警查獲等事實
    ，業據證人林月安、林文水、王文新於警訊時供證綦詳（第八四六八號偵查卷第
    三至八頁、第九至十一頁、第十四至十九頁）。
  (2)坐落彰化市○○路○段二七三號之房屋係白煙輝所有，該址所設之（０四）00
    00000號電話，係張銘欽於八十三年三月間向中華電信股份有限公司申請裝
    機，嗣該址房屋由張志中承租期間，上開電話即經張銘欽交由張志中使用，八十
    五年十一月、十二月、及八十六年一月，張志中以每月租金一萬元承租該址房屋
    ，並以每月租金三千元將房屋分租給被告甲○○等情，業據證人白煙輝、張銘欽
    、白政傑、張志中於原審調查中分別到庭證述在卷（原審卷第三十六頁、第四十
    一頁），並有中華電信股份有限公司臺灣中區電信分公司彰化營運處函、及台灣
    中區電信管理局市內電話裝機申請書影本附卷可稽（原審卷第二宗第二十七、二
    十八頁），核與證人林月安、林文水、王文新所證渠等係撥（０四）00000
    00號電話號碼與被告甲○○聯絡後，即由甲○○安排至上開彰南路二段二七三
    號該址住宿藏匿等情相符。
  (3)被告甲○○於八十五年四月二日以遺失為由申請補發身分證時，於其請領國民身
    分證申請書之「聯絡電話」欄即載有（０四）0000000之電話號碼，於原
    審調查中並據苗栗縣竹南鎮戶政事務所覆稱「：：：國民身分證遺失補發，依規
    定應由當事人親自申請，故甲○○八十五年四月二日申請補發之身分證應係其本
    人親自辦理。：：」等語，有該戶政事務所函、及請領國民身分證申請書影本附
    卷可稽（原審卷第二宗第六十四、六十五頁），被告甲○○於原審審理中亦不諱
    言該申請書係其所填載無訛（原審卷第二宗第七十二頁），被告甲○○若未住過
    彰化市○○路○段二七三號該址，或與該址無關，又怎麼會在其請領國民身分證
    申請書上填載（０四）0000000號為聯絡電話？況被告經本院一再質以倘
    其未住過彰化市○○路○段二七三號，或未安排王文新等人在該址住宿藏匿係屬
    實情，何以其在上開請領國民身分證申請書亦填載設於該址之（０四）0000
    000號為聯絡電話？被告所為回應，不是無言以對，即是不知所云，益見被告
    所辯不實。
  (4)證人張志中於原審調查中業據證稱八十五年一十月、十二月、及八十六年一月間
    ，係其住居於彰化市○○路○段二七三號該址，八十五年十一月間其以每月三千
    元將房子分租給甲○○，甲○○告訴其謂伊在附近做工事要租房屋，但其不知道
    甲○○將房子供大陸客使用等情綦詳，嗣經被告甲○○到庭否認伊認識張志中，
    證人張志中雖旋即附和被告，證稱其不認識被告甲○○，被告甲○○不是當初向
    其租屋之甲○○，向其租屋之甲○○，與被告甲○○不是同一個人云云（原審卷
    第二宗第四十一頁），惟大陸地區人民王文新等人偷渡入境後，係由被告甲○○
    安排在彰化市○○路○段二七三號住宿藏匿，並接送王文新等人於彰化縣及台中
    市各建築工地從事水泥工及清潔工等情，業據證人王文新等人證述在卷，已詳前
    述，核與證人張志中所證甲○○對其謂因在附近做工事需租房屋，而以每月三千
    元向其分租上址彰南路二段二七三號之房屋等情不謀而合，被告甲○○就其何以
    在上開請領國民身分證申請書填載該（０四）0000000號為聯絡電話，復
    無法自圓其說，足見證人張志中所證向其分租上址房屋之甲○○，與被告甲○○
    並非同一人云云，顯係迴護被告之詞。另證人許映茂於原審雖證稱其認識被告，
    並證稱被告這份工作（應係指被告在南二高嘉義路段所承包之橋墩工程），是其
    所介紹，在該段期間被告有與工人發生不愉快云云（原審卷第一宗八十七年十二
    月八日訊問筆錄），於本院前審調查中又證稱被告是在八十五年十月才僱用大陸
    地區人民在上開橋墩工程之工地工作，當時被告所僱之三名大陸地區人民均住在
    貨櫃屋裡面，與其所住貨櫃屋相距約三、四十公尺云云（本院前審卷第五十五、
    五十六頁），核與王文新等人係於八十五年十一月中旬始偷渡入境之情節顯有出
    入；與被告在本院更審調查中所供許映茂係其所僱用之工人，其所以知道去承包
    上開橋墩工程，是其一位住在高雄之朋友「阿卿」去承包的，「阿卿」原來已有
    工程在進行，其叫「阿卿」先承包下來，其中部分工程「阿卿」不熟作不出來，
    其到工地看，「阿卿」才交其承作等情亦有未合，（參見本院更審卷第十九頁）
    ，證人張志中所證向其分租上址彰南路二段二七三號房屋之甲○○與被告甲○○
    非同一人，及許映茂所證被告係於八十五年十月即僱用三名大陸地區人民，在上
    開南二高嘉義路段橋墩工程之工地工作，該三名大陸地區人民與其分別住在相距
    約三、四十公尺之貨櫃屋云云，均無從採為有利於被告之證據，不待贅言。
  (5)證人林月安、王文新於八十六年一月二十三日警訊時雖均供稱渠等偷渡入境後，
    係由葉瑞成（應係甲○○之誤）載渠等四處躲藏住空屋云云，證人林文水於同日
    警訊時雖供稱其係於八十六年一月十八日二十時許自福建省平潭縣海邊登船偷渡
    來台云云，惟關於林月安、林文水、王文新及上開許姓男子等人確係自福建平潭
    海邊登船，於八十五年十一月十六日二十四時許偷渡上岸，非法進入臺灣地區，
    經以電話聯絡甲○○後，即被安排至甲○○向張志中分租之彰化市○○路○段二
    七三號住宿藏匿，王文新等人於該處藏匿期間，甲○○亦在該處與彼等同住，並
    開車接送王文新等人往返於彰化縣及台中市等六個不詳建築工地從事水泥工及清
    潔工等事實，已據證人林月安、王文新於八十六年二月五日、及林文水於八十六
    年二月十一日警訊時一致證述歷歷在卷，彼三人於八十六年一月二十三日為警查
    獲之初，要否將實情和盤托出，心中各自有所顧慮，或仍心存僥倖，復未明彼此
    所供情形，致所供不免各自有所保留，而相互未盡一致，應屬人之常情，嗣因發
    覺實情已隱藏不了，乃分別於八十六年二月五日或同年月十一日警訊時一致供承
    不諱，此與一般情理亦無不合，辯護人以證人林月安、林文水、王文新在先後二
    次之警訊筆錄中所供不一，顯有重大瑕疵，即謂王文新等人之證詞均不宜採為斷
    事之依據云云，尚無足憑採。被告所辯，無非飾卸之詞，不足採信，事證明確，
    前揭犯行，堪以認定。
二、核被告所為，其使大陸地區人民非法進入臺灣地區，係違反台灣地區與大陸地區
    人民關係條例第十五條第一款之規定，應論以同條例第七十九條第一項之使大陸
    地區人民非法進入臺灣地區罪；其使非法進入臺灣地區之大陸地區人民住宿藏匿
    ，係犯刑法第一百六十四條第一項藏匿犯人罪；其意圖營利而居間介紹他人僱用
    大陸地區人民在臺灣地區從事未經許可之工作，係違反臺灣地區與大陸地區人民
    關係條例第十五條第五款之規定，應論以同條例第八十三條第二項意圖營利居間
    介紹他人僱用大陸地區人民在臺灣地區從事未經許可之工作罪。被告就所犯使大
    陸地區人民非法進入臺灣地區罪，與上開大陸地區綽號「大陳」、及分別駕駛渡
    船、不詳台灣漁船、及小舢板負責載送接駁王文新等人偷渡來台之各該成年男子
    間，彼此有犯意聯絡及行為分擔，均為共同正犯。被告所犯上開三罪，有方法結
    果之牽連關係，應從一重之使大陸地區人民非法進入臺灣地區罪處斷。公訴意旨
    就被告所犯藏匿犯人部分雖漏引起訴法條，惟於所起訴之犯罪事實中業已敘及，
    且該部分與被告所犯其餘二罪間，有裁判上一罪之牽連關係，自應併予審判。
三、原審對被告論罪科刑，固非無見，惟查：(1)被告對所犯使大陸地區人民非法進入
    臺灣地區罪，與上開大陸地區綽號「大陳」、及分別駕駛渡船、不詳台灣漁船、
    及小舢板負責載送接駁王文新等人偷渡來台之各該成年男子間，彼此均有犯意聯
    絡及行為分擔，原判決僅就被告與上開綽號「大陳」之該成年男子論以共同正犯
    ，即有未洽；(2)證人張志中於原審調查中業據證稱其以每月三千元之租金將上開
    房屋分租給甲○○，係因甲○○告訴其謂伊在附近做工事要租房屋，其不知道甲
    ○○將房子供大陸客使用等語在卷，（原審卷第四十一頁），此外又查無其他積
    極證據足認被告向張志中分租上開房屋供違法入境之大陸地區人民住宿、或由被
    告安排住宿於該處之人係違法入境之大陸地區人民，確為張志中所知情，原判決
    認被告安排違法入境之大陸地區人民在該處住宿藏匿，係張志中所知情，尚嫌無
    據；(3)原審既認張志中明知王文新等人係違法入境之大陸地區人民，竟與被告共
    同安排王文新等人於上址住宿藏匿，對被告所犯藏匿犯人罪部分，未論以共同正
    犯，亦有未合。被告上訴意旨空言指摘原判決不當，雖無理由，惟原判決既有上
    述可議之處，本院仍應將原判決撤銷改判，爰審酌被告犯罪之動機、目的、手段
    、所生之危害、及犯後猶矢口否認，砌詞為辯，態度非佳等一切情狀，量處有期
    徒刑六月，並諭知易科罰金之折算標準。
四、被告行為後，刑法第四十一條第一項業經修正為：「犯最重本刑為五年以下有期
    徒刑以下之刑之罪，而受六個月以下有期徒刑或拘役之宣告，因身體、教育、職
    業、家庭之關係或其他正當事由，執行顯有困難者，得以一元以上三元以下折算
    一日，易科罰金。但確因不執行所宣告之刑，難收矯正之效，或難以維持法秩序
    者，不在此限。」，於民國九十年一月十日公布，同年月十二日生效，修正後之
    刑法第四十一條第一項之規定顯較有利於被告，依刑法第二條第一項前段之規定
    ，自應適用裁判時之法律，附此敘明。
五、據上論斷，應依刑事訴訟法第三百六十九條第一項前段、第三百六十四條、第二
    百九十九條第一項前段，臺灣地區與大陸地區人民關係條例第七十九條第一項、
    第八十三條第二項，刑法第十一條前段、第二十八條、第一百六十四條第一項、
    第五十五條、第二條第一項前段、第四十一條，罰金罰鍰提高標準條例第一條前
    段、第二條，判決如主文。
本案經檢察官乙○○到庭執行職務。
中      華      民      國      九十一      年    十二    月    十二    日
                                   臺灣高等法院臺中分院刑事第十庭
                                         審判長法  官  林  照  明
                                               法  官  蔡  名  曜
                                               法  官  王  銘
右正本證明與原本無異。
如不服本判決應於收受送達後十日內向本院提出上訴書狀，其未敘述上訴之理由者並
得於提起上訴後十日內向本院補提理由書（均須按他造當事人之人數附繕本）。
                                               書記官    錫  彬
中      華      民      國    九十一     年     十二      月    十三    日
                                                                        Ｆ
